臺灣雲林地方法院民事判決　　　　　　　 96年度訴字第401號
原　　　告　慶豐商業銀行股份有限公司
法定代理人　乙○○
訴訟代理人　甲○○
被　　　告　丁　○
　　　　　　丙○○
上列當事人間請求撤銷信託行為等事件，本院於民國96年10月9
日言詞辯論終結，判決如下：
    主      文
被告就附表所示之不動產，經雲林縣虎尾地政事務所以虎地資字
第○六三七七○號收件，於民國九十六年七月九日登記之新台幣
貳佰壹拾萬元抵押權設定行為應予撤銷。
被告丙○○應將前項抵押權登記塗銷。
被告就附表所示之不動產，於民國九十六年六月二十一日所為之
信託債權行為，及於民國九十六年七月十日所為之所有權移轉信
託登記物權行為，均應撤銷。
被告丙○○應將如附表所示之不動產，經雲林縣虎尾地政事務所
收件，於民國九十六年七月十日以信託為原因所為之所有權移轉
登記予以塗銷。
訴訟費用新台幣貳萬壹仟柒佰玖拾元由被告負擔。
    事實及理由
一、原告主張：被告丁○於民國94年8 月24日向伊借用新台幣（
    下同）63萬元，借用期限15年（即至101 年8 月24日止），
    並約定分期攤還，前揭借款本利丁○僅清償至今（96）年4
    月24日即未再按約履行，尚欠伊本金519,780 元未償，嗣丁
    ○意圖避債，乃先於今年7 月9 日將其所有如附表所示不動
    產，設定210 萬元抵押權（下稱系爭抵押權）予其胞姊即共
    同被告丙○○，復於翌（10）日將上揭不動產信託登記為丙
    ○○所有，致影響伊上揭借款債權之回收，爰依民法第242
    條、第244 條、第767 條及信託法第6 條第1 項規定提起本
    訴。聲明：求為判決如主文所示。
二、被告方面：
  (一)被告丙○○辯稱：伊自92年間起即陸續借錢給丁○，大約借
    給丁○一百多萬元，前陣子伊才知道丁○有向銀行貸款，伊
    為保障對丁○之債權能獲償，才會要求丁○將附表所示之不
    動產設定抵押權及辦理信託登記予伊云云。
  (二)被告丁○則以：因伊先前沒工作，又賭輸很多錢，才陸續向
    丙○○借錢，借款金額總計超過210 萬元，最多一次大概借
    了2 、30萬元，今年7 月才到代書那裏辦理系爭抵押權及信
    託登記云云為辯。
三、兩造不爭執之事實：
  (一)被告丁○於94年8 月24日向原告借用63萬元，借用期限15年
    ，並約定分期攤還，惟前揭借款，丁○僅清償本利至96年4
    月24日後即未再按約履行，迄仍積欠原告本金519,780 元未
    償。
  (二)被告丁○前於96年7 月9 日將其所有座落如附表所示不動產
    ，設定系爭抵押權予其胞姊即共同被告丙○○，復於翌（10
    ）日將上揭不動產信託登記為丙○○所有，並均辦竣登記。
  (三)被告丁○其名下現已無任何財產，亦無任何資力清償對原告
    之上開借款債務。
四、得心證之理由：
  (一)按「債務人所為之無償行為，有害及債權者，債權人得聲請
    法院撤銷之。債權人依第一項或第二項之規定聲請法院撤銷
    時，得並聲請命受益人或轉得人回復原狀。」民法第244 條
    第1 項、第4 項定有明文。又債權人之債權，因債務人之行
    為，致有履行不能或困難之情形者，即應認為有損害於債權
    人之權利；債權人即得行使民法第244 條之撤銷權以保全其
    債權，並不以債務人因其行為致陷於無資力為限（最高法院
    76年度台上字第2071號裁判意旨可參）。且此項撤銷權之效
    力，不特及於債權行為，即物權行為亦無例外，最高法院48
    年台上字第1750號判例可循。再者，債務人以其所有之不動
    產設定抵押權，同時向他人借貸款項，其設定抵押權之行為
    ，固屬有償行為，若先有債權之存在而於事後為之設定抵押
    權者，如無對價關係，即屬無償行為。倘有害及債權，則債
    權人自得依民法第244 條第1 項之規定以撤銷之，最高法院
    51年台上字第3528號判例可參。
    1.查，被告丁○自92年4 月起即陸續向同案被告丙○○借款
      ，丙○○係透過匯款方式將款項匯入丁○設於虎尾郵局之
      0000000 －0000000 號郵政存簿存款帳戶內，迄至96年5
      月間，先後匯款借給丁○之金額合計為1,144,000 元乙節
      ，業經被告丙○○提出丁○之上揭帳號郵政存簿儲金簿節
      影本1 份為佐；並為丁○所是認。原告雖否認被等渠等有
      上揭借款債權債務關係存在，惟未能舉證被告渠等所言非
      真，是被告渠等所辯上揭情節，堪可採信。
    2.次查，原告主張：被告丁○將如附表所示不動產於96年7
      月9 日為丙○○設定系爭抵押權後，丁○名下已無任何財
      產可資清償丁○對其所借之上揭借款債務之事實，已據原
      告提出財政部臺灣省南區國稅丁○財產歸屬資料清單1 份
      、95年度綜合所得稅各類所得資料請單及虎尾鎮○○○段
      801 地號土地謄本、土地登記資料異動索引各1 份（均為
      影本，詳卷第35－40頁）為證，並為被告等所不爭執。
    3.綜上，被告丁○為擔保先前其向同案被告丙○○所借款項
      ，而於事後為之設定系爭抵押權，致其嗣後已無足夠資力
      清償其對原告之前揭借款債務，自有礙於原告債權之實現
      。從而，原告請求撤銷被告間就如附表所示不動產所為之
      系爭抵押權設定登記行為及請求被告丙○○應將系爭抵押
      權辦理塗銷登記，與前揭規定及判例意旨核屬相符，應予
      准許。
  (二)次按信託行為有害於委託人之債權人權利者，債權人得聲請
    法院撤銷之，信託法第6 條第1 項定有明文。而所謂有害於
    委託人之債權人之權利者，謂因信託行為，致權利不能獲得
    滿足；換言之，因債務人之信託行為，而使債權陷於清償不
    能、或困難、或遲延之狀態。又信託財產既須移轉其權利於
    受託人而獨立存在，已非委託人之權利，對委託人之債權人
    而言，委託人之責任財產顯有減少，揆諸債務人之財產為全
    體債權人之總擔保之原則，自可能損害於委託人之債權人。
    再者，法律行為經撤銷者，當事人知其得撤銷或可得撤銷者
    ，依民法第114 條準用同法第113 條規定，負回復原狀或損
    害賠償責任。另債務人怠於行使其權利時，債權人因保全債
    權，得以自己之名義，行使其權利，同法第242 條亦定有明
    文。
    1.查，被告丁○將附表所示不動產於96年7 月10日信託登記
      為同案被告丙○○所有後，丁○名下已無任何財產可資清
      償對原告所負借款債務之事實，已為被告丁○所自認，並
      為同案被告丙○○所不爭執。
    2.承上，本件被告間就附表所示不動產所為信託行為，已使
      被告丁○處於無資力狀態，自有害於原告對被告丁○之借
      款債權受償。從而，原告依前揭規定，請求撤銷被告二人
      間就附表所示不動產所為之信託債權行為及物權行為（即
      所有權移轉登記）；並代位被告丁○請求請求同案被告丙
      ○○將附表所示不動產以信託為原因，所為之所有權移轉
      登記予以塗銷，亦俱屬有據，均應予准許。
五、結論：原告之訴為有理由，依民事訴訟法第78條、第85條第
    1 項前段，判決如主文。
中　　華　　民　　國　　96　　年　　10　　月　　23　　日
                  民事第一庭    法  官  蔣得忠
以上正本係照原本作成
如對本判決上訴，須於判決送達後20日內向本院提出上訴狀
中　　華　　民　　國　　96　　年　　10　　月　　23　　日
                                書記官　賴成育
